【裁判字號】    91,訴,935
【裁判日期】    920429
【裁判案由】    遺產稅
【裁判全文】
臺中高等行政法院判決                            九十一年度訴字第九三五號
                              .
  原      告  甲○○○
              乙○○
              丙○○
  訴訟代理人  朱元宏律師
              盧永和律師
              蘇哲科律師
  被      告  財政部台灣省中區國稅局
  代  表  人  丁○○
  訴訟代理人  戊○○
右當事人間因遺產稅事件，原告不服財政部中華民國九十一年十月三十一日台財訴字
第○九一一三五六五二三號訴願決定，提起行政訴訟，本院判決如左︰
    主  文
原告之訴駁回。
訴訟費用由原告負擔。
    事  實
一、事實概要：
    被繼承人簡蕭海於民國（下同）八十九年一月十五日死亡，原告為繼承人於八十
    九年九月二十七日辦理申報遺產稅，經被告核定遺產總額為新台幣（下同）一三
    一、六三○、六一一元，應納遺產稅額計二四、四八四、九○三元。原告不服，
    主張坐落南投縣南投市○○○段一四四之三、一五一、一五一之六地號等三筆土
    地為農用應予免稅；同段七一之一、七一之一五、七一之二四地號等三筆土地為
    道路用地，應列入遺產總額，以利實物抵繳等情，申請復查，未獲變更，提起訴
    願，亦遭決定駁回，遂提起行政訴訟。
二、兩造聲明：
    (一)原告聲明求為判決：
      1.訴願決定及原處分（復查決定）均撤銷。
      2.訴訟費用由被告負擔。
    (二)被告聲明求為判決：駁回原告之訴。
三、兩造陳述：
    (一)原告主張：
      1.按「前項農業用地經依法律變更編定為非農業用地，在依法應完成之細部計
        畫尚未完成，無法依變更後之用地使用，經上開法律主管機關認定仍應依原
        來農業用地使用分區別或用地別管制使用者，得適用本條例第三十七條第一
        項、第三十八條第一項或第二項規定，不課徵土地增值稅或免徵遺產稅、贈
        與稅或田賦。」農業發展條例施行細則第二條第二項定明文。準此，於經依
        法律變更編定為非農業用地之情形，在依法應完成之細部計畫未完成，無法
        依變更後之用地使用之情況下，經主管機關認定仍應依原來農業用地使用分
        區別或用地別管制使用，經依法律變更編定之非農業用地亦有農業發展條例
        第三十七條第一項、第三十八條第一項或第二項規定，不課徵土地增值稅或
        免徵遺產稅、贈與稅或田賦之適用。
      2.本件系爭坐落南投縣南投市○○○段一四四之三、一五一及一五一之六地號
        三筆土地，地目「田」，其上種植農作物，向來即做農業使用。上開三筆土
        地雖經四十五年十一月二十三日發布實施之南投都市計畫中劃設為住宅區，
        然依南投縣政府八九投府城都字第八九一五四○九七號函示內容，上開為南
        投都市計畫劃設為住宅區之三筆土地，並無擬定細部計畫之規定，以致上開
        三筆土地及其周圍被規劃為住宅區之土地，除面臨文化路旁之土地可建築外
        ，發生同為住宅區○○道路之土地，因無建築線而遲未開發之紊亂現象，是
        以上開三筆土地僅得繼續維持既有之農用狀態，迄今未曾改變。
      3.又南投縣政府九十投府城都字第九○○七五○六六號函說明二清楚載明：「
        本府核發九十年二月七日投府城都字第四五三號函指定南投市○○○段一五
        一、一五一之六地號等二筆土地建築線成果圖所示該基地確無連接建築線」
        可知系爭三塊厝段一五一、一五一之六地號等二筆土地於現況上並無連接建
        築線之情事，既無建築線之連接，上開二筆土地之建築使用即發生實際上無
        法進行之困難。換言之，即使上開二筆土地於南投都市計畫中劃設為住宅區
        ，然因無建築線之連接產生無法建築使用之窘境，實際上上開二筆土地並無
        法依變更編定後之使用分區而為使用，而仍係以原來之用地別「田」、進行
        農業使用。
      4.另南投縣政府府城都字第○九一○○七二九七五○號函稱，未連接建築線之
        系爭三塊厝段一五一、一五一之六地號等二筆土地可依南投縣建築管理自治
        條例第七條後項規定，取得私設道路之土地同意使用權利證明連接建築線申
        請建築，即依上開規定，未直接連接建築線之南投市○○○段一五一、一五
        一之六地號等二筆土地若欲申請建築，於取得私設道路之土地同意使用權利
        證明後即得為之，是上開二筆土地可以申請開發使用，仍須以住宅區使用分
        區管制之。惟唯一與第一五一、一五一之六地號土地相鄰而為被繼承人簡蕭
        海所有之土地係第一五一之三地號土地，該筆土地為公園用地、公共設施保
        留地，並無作為私有道路使用之可能，而其餘與第一五一、一五一之六地號
        土地相鄰之第一五二、一四九、一五○之五、一五○之六、一五○之七地號
        等筆土地，則均非被繼承人簡蕭海所有，倘上開相鄰土地均無私有道路之設
        置，或其中任一筆土地之所有權人不同意其所有土地供作私有道路使用，則
        所謂「私設道路之土地同意使用權利證明」之取得，即屬無法實踐之空言，
        縱使依南投縣建築管理自治條例第七條後項規定，取得私設道路之土地同意
        使用權利證明可連接建築線申請建築，然就實際情形而言，上開南投縣建築
        管理自治條例第七條後項規定既屬無法或難以成就之不確定條件，實際上無
        法取得「私設道路之土地同意使用權利證明」，自無連接建築線申請建築之
        可能，又何來以住宅區使用分區管制、可以申請開發建築之有？
      5.綜上，系爭三塊厝段一四四之三、一五一及一五一之六地號三筆土地，雖於
        四十五年十一月二十三日發布實施之南投都市計畫中劃設為住宅區，然上開
        為南投都市計畫劃設為住宅區之三筆土地，並無擬定細部計畫之規定，且就
        現況而言，上開土地之基地亦無連接建築線可以申請開發建築之情事，顯見
        上開經都市計畫劃設為住宅區之三筆土地，實際上仍係依原來編定之地目「
        田」從事進行農業使用，並無法依變更編定之土地使用分區而為使用，是依
        農業發展條例施行細則第二條第二項之規定，系爭三塊厝段一四四之三、一
        五一及一五一之六地號三筆土地應屬農業用地之列，依法自屬免徵遺產稅之
        類，被告未詳查上開三筆土地使用現況之事實，率為上開三筆土地非屬農業
        用地之認定，確有應予調查之證據未予調查之違背法令事由。
    (二)被告答辯：
      1.本件被繼承人簡蕭海於八十九年一月十五日死亡，經被告所屬南投縣分局核
        准延期至八十九年十月十五日以前申報遺產稅，原告於八十九年九月二十七
        日辦理申報，經被告核定遺產總額為一三一、六三○、六一一元，應納遺產
        稅額二四、四八四、九○三元。原告不服，主張(1)被繼承人遺產中坐落南投
        縣南投市○○○段第一四四之三、一五一及一五一之六地號三筆土地雖經南
        投市都市計畫於四十五年間編定為住宅區，惟迄今已逾四十五年之久，仍未
        依法公布細部計畫，自應限制其建築使用，且系爭土地無法指定建築線，不
        能核發建築執照，僅能依原來使用分區別管制而應視為農業用地，應准予免
        計入遺產總額課稅。(2)另坐落同段第七一之一、七一之一五及七一之二四地
        號等三筆土地，經南投縣政府證明為供公眾通行之道路，並非僅供私人通行
        之預設道路，被告將之不計入遺產總額，致日後不能抵繳遺產稅，已嚴重違
        法，請撤銷原核定等情，申請復查。
      2.經被告復查決定以，系爭三塊厝段第一四四之三（面積四、五Ｏ八平方公尺
        ，持分全）、一五一（面積五、一五七平方公尺，持分五七○九分之三九九
        六）及一五一之六地號（面積一、一四○平方公尺，持分全）三筆土地之使
        用分區，於四十五年十一月二十三日經編定為「住宅區」，此有南投市都市
        計畫土地使用分區證明書附卷可稽，被告初查前以八十九年十月十三日中區
        國稅二字第八九○○五九六八九號函詢南投縣政府，請其查告該三筆土地原
        來之土地使用分區別為何？是否符合行政院農業委員會八十九年六月七日修
        正發布之農業發展條例施行細則第二條第二項規定之土地（即是否原屬農業
        用地經依法律變更編定為非農業用地，在依法應完成之細部計畫尚未完成，
        無法依變更後之用地使用，經法律主管機關認定仍應依原來農業用地使用分
        區別或用地別管制使用之土地）？經該府於八十九年十一月二日八九投府城
        都字第八九一六○一七三號函復略謂：「前揭土地係南投都市計畫於四十五
        年十一月二十三日發布實施，即劃設為住宅區，可供開發建築使用，應未符
        合前開八十九年六月七日修正發布之農業發展條例施行細則第二條第二項規
        定之土地。」又據卷附南投縣政府九十年七月九日九十投府城都字第九○○
        七五○六六號函稱系爭三筆土地均在南投都市計畫區內劃設為住宅區，依該
        計畫說明書所揭並無擬定細部計畫之規定，上開土地均可供開發建築使用。
        是本件系爭三筆土地自都市計畫發布時起即編定為住宅區，未曾編定為農業
        區，且未辦理細部計畫，自無首揭財政部函釋免稅之適用。
      3.另同段第七一之一（面積二○七平方公尺，持分十分之一）、七一之一五（
        面積三七九平方公尺，持分一六四八○○分之一○二九○）及七一之二四地
        號（面積二七八平方公尺，持分一六四八○○分之四二七三二）等三筆土地
        ，於四十五年十一月二十三日土地使用分區經編定為住宅區，非屬公共設施
        用地，惟依南投縣政府八十九年十二月十八日八九投府工土字第八九一九八
        九一一號函告略謂，上開三筆土地屬無償供公眾通行之巷道，且經南投縣稅
        捐稽徵處九十年一月九日八九投稅財字第七四八四一號函告，該三筆土地業
        已依土地稅減免規則第九條規定免徵地價稅在案，原查遂依遺產及贈與稅法
        第十六條第十二款規定核定該三筆土地不計入遺產總額，並無不合。至原告
        等主張應將之計入遺產總額再為扣除，以利其日後辦理抵繳，於法無據，並
        不足採。
      4.本件系爭三塊厝段第一四四之三、一五一及一五一之六地號三筆土地業經該
        管都市計畫主管機關南投縣政府，以八十九年十一月二日八九投府城都字第
        八九一六○一七三號函復：「前揭土地係南投都市計畫於四十五年十一月二
        十三日發布實施，即劃設為住宅區，可供開發建築使用，應未符合前開八十
        九年六月七日修正發布之農業發展條例施行細則第二條第二項規定之土地。
        」是原告一再執詞主張，並非可採。至系爭三筆土地縱有因建築法規限制，
        仍可為其他非農業使用，亦不影響其土地使用分區編定，況其主管機關依前
        揭函文所示，亦已認定該三筆土地，無須仍依原來農業用地使用分區別或用
        地別管制使用。從而，原告所訴，均無足採。
    理  由
一、按「凡經常居住中華民國境內之中華民國國民死亡時遺有財產者，應就其在中華
    民國境內境外全部遺產，依本法規定，課徵遺產稅。」、「左列各款不計入遺產
    總額：一、：：：十二、被繼承人遺產中經政府闢為公眾通行道路之土地或其他
    無償供公眾通行之道路土地，經主管機關證明者。：：：」、「左列各款，應自
    遺產總額中扣除，免徵遺產稅：一、：：：六、遺產中作農業使用之農業用地及
    其地上農作物，由繼承人或受遺贈人，繼續經營農業生產者，扣除其土地及地上
    農作物價值之全數。：：：」分別為遺產及贈與稅法第一條、第十六條第十二款
    及第十七條第一項第六款前段所明定。次按「前項農業用地經依法律變更編定為
    非農業用地，在依法應完成之細部計畫尚未完成，無法依變更後之用地使用，經
    上開法律主管機關認定仍應依原來農業用地使用分區別或用地別管制使用者，得
    適用本條例第三十七條第一項、第三十八條第一項或第二項規定，不課徵土地增
    值稅或免徵遺產稅、贈與稅或田賦」農業發展條例施行細則第二條第二項亦定有
    明文。
二、本件被繼承人簡蕭海於八十九年一月十五日死亡，原告為繼承人於八十九年九月
    二十七日辦理申報遺產稅，經被告核定遺產總額為一三一、六三○、六一一元，
    應納遺產稅額計二四、四八四、九○三元。原告不服，主張坐落南投縣南投市○
    ○○段一四四之三、一五一、一五一之六地號等三筆土地為農用應予免稅；同段
    七一之一、七一之一五、七一之二四地號等三筆土地為道路用地，應列入遺產總
    額，以利實物抵繳等情，申請復查，未獲變更，乃循序提起行政訴訟，為如事實
    欄所載之主張。經查：
    (一)坐落南投縣南投市○○○段第一四四｜三（面積四、五○八平方公尺，所有權
      全部）、一五一（面積五、一五七平方公尺，應有部分五、七○九分之三、九
      九六）及一五一｜六（面積一、一四○平方公尺，所有權全部）地號等三筆土
      地之使用分區，於四十五年十一月二十三日經編定為「住宅區」，此有南投市
      都市計畫土地使用分區證明書附原處分卷可稽，被告亦曾以八十九年十月十三
      日中區國稅二字第八九○○五九六八九號函向南投縣政府查詢該三筆土地原來
      之土地使用分區別為何？是否符合行政院農業委員會八十九年六月七日修正發
      布之農業發展條例施行細則第二條第二項規定之土地（即是否原屬農業用地經
      依法律變更編定為非農業用地，在依法應完成之細部計畫尚未完成，無法依變
      更後之用地使用，經法律主管機關認定仍應依原來農業用地使用分區別或用地
      別管制使用之土地）？經該府函復略謂「前揭土地係南投都市計畫於四十五年
      十一月二十三日發布實施，即劃設為住宅區，可供開發建築使用，應未符合前
      開八十九年六月七日修正發布之農業發展條例施行細則第二條第二項規定之土
      地。」此亦有南投縣政府八十九年十一月二日八九投府城都字第八九一六○一
      七三號函在原處分卷足憑。則前述三筆土地自都市計畫發布時起即編定為住宅
      區，未曾編定為農業區，且未辦理細部計畫，亦未經主管之南投縣政府管制仍
      應依原來農業用地使用分區別或用地別使用。縱該三筆土地受有建築法規之限
      制或有實際上之困難而無法供建築使用，惟原告仍可為其他非農業使用，亦不
      影響其使用分區編定，自無得免徵遺產稅之適用。
    (二)坐落南投縣南投市○○○段第七一｜一（面積二○七平方公尺，應有部分十分
      之一）、七一｜一五（面積三七九平方公尺，應有部分一六四、八○○分之一
      ○、二九○）及七一｜二四（面積二七八平方公尺，應有部分一六四、八○○
      分之四二、七三二）地號等三筆土地，依南投縣南投市都市計畫土地使用分區
      證明書所載，於四十五年十一月二十三日經編定為住宅區，非屬公共設施用地
      ，惟依南投縣政府八十九年十二月十八日八九投府工土字第八九一九八九一一
      號函略謂，上開三筆土地屬無償供公眾通行之巷道。另經南投縣稅捐稽徵處以
      九十年一月九日八九投稅財字第七四八四一函復，該三筆土地業已依土地稅減
      免規則第九條規定免徵地價稅在案。從而被告依遺產及贈與稅法第十六條第十
      二款規定核定該三筆土地不計入遺產總額，並無不合。原告於復查時主張應將
      之計入遺產總額再扣除，以利其日後辦理抵繳，於法無據，核無足採，其於本
      件訴訟程序中已不復爭執。
三、綜上所述，原處分（復查決定）核無違誤。訴願決定予以維持，亦無不合。原告
    聲明求為撤銷，為無理由，應予駁回。
據上論結，本件原告之訴為無理由，依行政訴訟法第一百九十五條第一項後段、第九
十八條第三項前段、第一百零四條、民事訴訟法第八十五條第一項前段判決如主文。
中    華    民    國    九十二      年      四        月    二十九      日
                 臺 中 高 等 行 政 法 院   第 二 庭
                                審 判 長 法      官  胡  國  棟
                                         法      官  林  秋  華
                                         法      官  王  德  麟
右正本證明與原本無異。
如不服本判決，應於判決送達後二十日內向本院提出上訴書狀，其未表明上訴理由者
，應於提起上訴後二十日內向本院提出上訴理由書（須依對造人數附具繕本）；如於
本判決宣示或公告後送達前提起上訴者，應於判決送達後二十日內補提上訴理由書（
須附繕本）。未表明上訴理由者，逕以裁定駁回。
提起上訴應預繳送達用雙掛號郵票拾份（每份三十四元)。
中    華    民    國    九十二      年      五        月      一        日
                                         法院書記官  邱  吉  雄


司法院資訊處製作；財團法人民間司法改革基金會備份。
